【裁判字號】    98,訴,1813
【裁判日期】    990615
【裁判案由】    偽證
【裁判全文】
臺灣高雄地方法院刑事判決              98年度訴字第1813號
公  訴  人  臺灣高雄地方法院檢察署檢察官
被      告  丙○
選任辯護人  周崇賢律師
上列被告因偽證案件，經檢察官提起公訴（98年度偵字第19702
號），本院判決如下：
    主  文
丙○無罪。
    理  由
一、公訴意旨略以：被告丙○係詮順工程有限公司（下稱詮順公
    司）之負責人。其明知丁○○為設於高雄市○○區○○路48
    號「名流天廈大樓管理委員會」（下稱管委員）之第11屆主
    任委員，於民國92年11月間某日，上揭管委會將名流天廈大
    樓地下室之牆壁防漏修繕工程發包予詮順公司時，丁○○並
    未在名流天廈之地下室，向其以回饋金之名義，索取回扣新
    臺幣（下同）6,000 元等情，竟基於偽證之犯意，先於96年
    12月13日在臺灣高雄地方法院96年度易字第1921號背信刑事
    案件審判庭中，於案情有重要關係之事項，虛偽具結證稱：
    「丁○○有就這工程收取回扣，在地下室的第一個樓梯拿的
    、在施工前丁○○有告訴我利潤的問題，大約是5,000 或6,
    000 元，他確實有跟我拿這筆錢、6,000 元的回扣是丁○○
    開口的，我估價85,000元，然後扣掉回扣多少錢後，如果有
    賺，我才會去做，不然不划算」云云，接續於同案件97年1
    月10日審判庭中，於案情有重要關係之事項，又虛偽具結證
    述：「領取頭期款時，我就在地下室拿6,000 元給丁○○」
    云云，企圖編織丁○○違背名流天廈大樓住戶之委託，意圖
    為自己不法之利益，暗中向承包該大樓地下室牆壁防漏修繕
    工程之詮順公司收取回扣中飽私囊等情，以混洧法院之判斷
    ，足生損害於司法審判之公正性，因認被告涉犯刑法168 條
    之偽證罪嫌。
二、按檢察官就被告犯罪事實，應負舉證責任，並指出證明之方
    法；又犯罪事實應依證據認定之，無證據不得認定犯罪事實
    ；不能證明被告犯罪者，應諭知無罪之判決，刑事訴訟法第
    161 條第1 項、第154 條第2 項、第301 條第1 項分別定有
    明文。申言之，犯罪事實之認定應憑證據，如未能發現相當
    證據，或證據不足以證明，自不能以推測或擬制之方法，作
    為裁判基礎；且認定犯罪事實所憑之證據，雖不以直接證據
    為限，間接證據亦包括在內，然而無論直接證據或間接證據
    ，其為訴訟上之證明，須於通常一般之人均不致有所懷疑，
    而得確信其為真實之程度者，始得據為有罪之認定，倘其證
    明尚未達到此一程度，而有合理之懷疑存在而無從使事實審
    法院得有罪之確信時，即應由法院為諭知被告無罪之判決，
    最高法院40年臺上字第86號、76年臺上字第4986號判例意旨
    可資參照。
三、按被告以外之人於審判外之陳述，雖不符刑事訴訟法第159
    條之1 至第159 條之4 之規定，而經當事人於審判程序同意
    作為證據，法院審酌該言詞陳述或書面陳述作成時之情況，
    認為適當者，亦得為證據，刑事訴訟法第159 條之5 第1 項
    定有明文。本件檢察官、被告及辯護人於本院審判程序時，
    就本判決所引用審判外之言詞或書面陳述，均明示同意有證
    據能力，本院認該具有傳聞證據性質之證據，其取得過程並
    無瑕疵，且與待證事實具有關聯性，證明力非明顯過低，以
    之作為證據係屬適當，認俱得為證據。
四、公訴意旨認被告丙○涉有上開偽證罪嫌，無非係以本院96年
    度易字第1921號、臺灣高等法院高雄分院97年度上易字第42
    9 號刑事判決（下稱前案判決）、被告於本院96年度易字第
    1921號背信案件96年12月13日及97年1 月10日審判程序中之
    證述及證人結文為其論據。訊據被告堅詞否認有何偽證之犯
    行，辯稱：伊確實有於名流天廈大樓之地下室拿6,000 元予
    丁○○，並報帳予會計，但因到庭作證時，已事隔久遠，所
    以前後陳述才有不一致之情形等語。其辯護人則以：前案判
    決並未認定丁○○沒有收受回扣之事實，僅其犯罪事實不能
    夠證明而已，且有無收回扣亦僅有被告與丁○○2 人知悉，
    而前案於發生4 、5 年後，被告始到庭證述上情，因記憶不
    清才有5,000 或6,000 之證述。況該案是後來就任名流天廈
    大樓之主委潘成榮發現丁○○有許多問題，才找被告來詢問
    並請被告撰寫聲明書，而前案係法官係認證據不足才判丁○
    ○無罪，並非認定丁○○沒有收受回扣而為無罪之判決，故
    被告並無做偽證之犯意，應不成立偽證罪之犯行等語。
五、經查：
（一）公訴人以丁○○為名流天廈大樓管理委員會第11屆主任委
      員，竟意圖為自己不法之利益，於92年11月間某日，利用
      該大廈地下室牆壁防漏修繕工程，發包予詮順公司之機會
      ，在名流天廈之地下室，向本案被告丙○以回饋金之名義
      ，索取回扣6,000 元，認丁○○涉有刑法第342 條第1 項
      背信罪嫌，以95年度偵字第2904號起訴書提起公訴。嗣經
      本院以96年度易字第1921號判決丁○○無罪，因公訴人提
      起上訴，復由臺灣高等法院高雄分院以97年度上易字第42
      9 號判決上訴駁回而告確定等情，有上開起訴書1 份、判
      決書2 份在卷供參。而被告分別於96年12月13日、97年1
      月10日本院96年度易字第1921號刑事審判程序中具結證述
      ：丁○○有就這工程收取回扣，在地下室的第一個樓梯拿
      的、在施工前丁○○有告訴我利潤的問題，大約是5,000
      或6,000 元，他確實有跟我拿這筆錢，6,000 元的回扣是
      丁○○開口的，我估價8 萬5,000 元，然後扣掉回扣多少
      錢後，如果有賺，我才會去做，不然不划算。領取頭期款
      時，我就在地下室拿6,000 元給丁○○等語，亦經本院調
      閱上開卷宗審核實屬，此部分之事實，固堪認定。
（二）惟上開工程總價8 萬5,000 元，被告修繕完畢後，名流天
      廈管委會先於92年12月16日給付被告詮順公司5 萬5,000
      元，嗣於93年3 月3 日、同年5 月3 日，分別各再給付1
      萬5,000 元等情，有現金支出傳票、估價單及名流天廈付
      款簽收摘頁影本等共計7 紙在卷可稽（臺灣高雄地方法院
      檢察署95年度他字第8077號卷第25頁至第27頁、95年度偵
      字第29044 號卷第17頁至第20頁）。後於95年間因該大樓
      管委會發覺管委會之帳冊明細有異，遂於95年6 月12日召
      開第14屆第1 次管理委員會，並於該次會議結束後，公告
      要求丁○○提出答辯乙節，復有該大樓之會議紀錄及名流
      天廈委管字第0619號公告影本各1 紙附卷供查（臺灣高雄
      地方法院檢察署95年度偵字第29044 號卷第63頁至第66頁
      ），而被告於該大樓第13屆、第14屆管委會交接時，列席
      並說明丁○○有收受回扣之情形，業經證人潘成榮於本院
      96年度易字第1921號96年11月8 日到庭證述綦詳（上開案
      號卷二第22頁），亦為丁○○於其提出之刑事告訴狀內所
      明揭。故觀諸上開情事始末，被告承包之工程應於92年間
      ，至遲應於93年5 月份應已完工，並於93年5 月間已全部
      收訖工程款，依一般工程慣例除有保固期限外，該工程應
      已完訖尚無其他干涉，且被告係於被動狀況下，在該工程
      完峻逾約2 年後，始因名流天廈管委會要求列席會議而告
      知丁○○當時有收取回扣之情形，況95年間丁○○並非該
      時之管理委員，與被告間亦無任何利害關係，則被告主觀
      上是否有於事隔2 年有餘後，誣構丁○○收取回扣情節之
      故意，而自陷於日後出庭做證、官司纏身甚或遭起訴偽證
      之犯行，實堪有疑。雖告發人丁○○於告訴狀指述，因被
      告承包工程品質不佳且工期拖延，雙方遂產生嫌隙等語，
      然該大樓於94年間尚因地下室抓漏、中庭排水管及頂樓漏
      水等瑕疵再委由詮順公司修繕，並於94年10月4 日、同年
      12月12日及12月16日分別給付6 萬元、5,000 元及2 萬元
      等情，有名流天廈付款簽收摘頁影本可參（本院96年度易
      字第1921號卷一第196 頁背面、第197 頁背面），故丁○
      ○上開所述果若為真，該大樓之管委會衡情應無再委以被
      告修繕之可能，且亦無其他證據足證被告經營之詮順公司
      有因施工問題而與名流天廈管委會發生糾紛之情形，是丁
      ○○前揭所述之原委，亦難遽認被告有偽證之故意。此外
      ，該工程應由當時主任委員驗收，至於主任委員有無派何
      人驗收，伊不知情等語，業據證人即名流天廈擔任組長之
      曾瑞福於本院96年度易字第1921號刑事案件97年1 月10日
      審判程序中結證綦詳（該卷二第82頁、第83頁），且徵諸
      工程驗收無問題後，始給付工程款項（尾款）之慣例，該
      工程應有驗收之手續堪認無疑。因該工程係地下室之漏水
      修繕，而丁○○為當時名流天廈管委會第11屆之主任委員
      ，故被告與丁○○因該修繕工程而有所接觸，應所必然，
      是被告陳稱於地下室與丁○○碰面乙節，更難謂為子虛。
（三）又被告於95年間在名流天廈第13屆、第14屆管委會交接會
      議中列席陳述丁○○有收取回扣5,000 元；嗣於臺灣高雄
      地方法院檢察署95年度偵字第29044 號96年3 月16日偵訊
      中陳稱：伊於92年12月16日領取5 萬5,000 元時，即給丁
      ○○3,000 元回扣，大約2 個月後驗收時領到尾款3 萬元
      ，伊再付剩下的3,000 元回扣，丁○○在92年11月份承包
      時向伊要求，是在地下室跟伊要求，當時只有丁○○和伊
      2 人，6,000 元回扣是含在8 萬5,000 元裡面，伊實際只
      拿到7 萬9,000 元；後於本院96年度易字第1921號96年12
      月13日審判程序中證稱：丁○○在尚未施工前，在地下室
      跟伊開口要求收取回扣，大約是5,000 元或6,000 元，他
      確實有跟伊拿這筆錢，是5,000 或6,000 元，因時間久遠
      伊忘記了，伊於收取尾款時才把6,000 元回扣交給丁○○
      ，上開偵查中所述給付回扣之情形，因當時伊用臺語講，
      沒有進一步問清楚，筆錄才記錄成這樣，而工程款項偵訊
      中稱2 次領取，亦因事隔已久，只是憑印象去回答而已等
      語；而被告另於96年12月20日具狀呈報「名流天廈施工報
      告」，其上載明該工程款項8 萬5,000 元，共分3 次請款
      ，並備註：「主委丁○○在名流天廈地下室拿6 千元整所
      剩實際施工總款7 萬9 千元整。」；並於97年1 月10日復
      到庭證述：公司電腦裡面存有名流天廈大樓管理委員會的
      施工報告，如果有去名流天廈大樓施工，就會進電腦裡面
      加註，電腦裡面的資料都是小姐打的，電腦資料應該是比
      較正確的，伊看完電腦資料後，就回憶伊何時拿回扣給丁
      ○○等語，此有上開期日之偵訊筆錄、審判筆錄及該施工
      報告各1 份在卷足稽（臺灣高雄地方法院檢察署95年度偵
      字第29044 號卷第38頁、本院96年度易字第1921號卷二第
      53頁至第56頁、第74頁）。故勾稽上開證述之日期、內容
      及施工報告，雖被告於偵訊與審理時證述給付回扣之次數
      、金額有所不同，惟金額總數部分，差異非鉅，且觀被告
      於名流天廈管委會會議中列席時間為95年6 月間，已逾該
      工程完工2 年有餘，而於該次列席後，遲至96年3 月16日
      再至高雄地檢署應訊，期間已相隔達約9 個月，距該工程
      完工更長達近3 年，其後於同年12月20日再至本院證述，
      與偵訊時亦相距約9 個月，更與該工程完工時間間隔逾3
      年6 月，因被告前後證述之時間，均已有相當之間距，且
      該工程之款項並非鉅額，上開證述之時間亦與該工程完工
      已事隔數年，復參以證人即詮順公司之合夥人甲○○於本
      院到庭證稱：是否有給丁○○伊不知道，因財務上都由丙
      ○與乙○○經手，但只要經人介紹都有百分之5 至10的佣
      金給介紹人；另證人即詮順公司之會計人員乙○○亦證稱
      只要有介紹人介紹之工程，就有給付回扣之情形等語（本
      院卷第34頁背面、第39頁）互核以觀，姑不論收取回扣之
      情節虛實，因被告係先憑印象，依公司之慣例而為證述，
      再於事後於公司電腦檔案中尋找相關資料確認而予回應，
      雖其陳述前後不一恐有可議之處，惟囿於記憶因時間久遠
      趨於模糊而產生混淆，抑且被告於數年間並非僅承包該次
      抓漏修繕工程，詮順公司亦非僅有上開工程給付回扣，依
      常情或因有誤，或因記憶不清而為上揭之證述，即難認不
      無可能，自不得依此而遽認被告前揭之證述，應有偽證之
      故意。
（四）至被告於前案所提出之聲明書及施工報告，其中聲明書部
      分係記載於92年12月22日領頭期款時給付回扣6,000 元予
      主委丁○○，而施工報告則載明該工程之施工總款、請款
      日期，並備註在名流天廈地下室拿6,000 元予丁○○，實
      際施工總款為7 萬9,000 元等語，因2 者就給付回扣之金
      額、地點記載一致，雖聲明書被告係於何處簽名、何時製
      作尚有疑義，另施工報告是否為事後增刪修改，亦不無可
      能性等情，業據前案判決論斷綦詳。惟證人乙○○於本院
      96年度易字第1921號97年3 月19日審判程序時到庭具結證
      稱：詮順公司有給付回扣之案例，如果有給回扣會輸入在
      電腦裡面，是老闆（應指本案被告）說回扣多少，伊就記
      載，此與其於本案審理時證述：該聲明書及施工報告為伊
      所繕打，係從電腦列印出來，至於有無拿回扣，伊於電腦
      中會記載有或無等語（本院96年度易字第1921號卷二第13
      6 頁至第139 頁，本院卷第37頁背面、第38頁背面），前
      後互核相符一致，故聲明書或施工報告，其中有關回扣部
      分，應均為被告告訴予證人乙○○後，再由乙○○登打於
      電腦中之事實，應屬無疑。因被告有無給付回扣予丁○○
      乙節，並無第三人知悉，自僅能由其他公司相關帳冊資料
      加以佐證，而證人乙○○於上開2 次具結之證述，均證稱
      該工程款項總計僅收到7 萬9,000 元，已扣除6,000 元等
      語（上開卷二第144 頁，本院卷第38頁），且證人即詮順
      公司之合夥人甲○○亦結證公司之帳目上確實有筆回扣之
      記載（本院卷第35頁），是上開聲明書、施工報告內容真
      實與否，實繫於被告所述之情節，而卷內並無當年度之帳
      冊以供核閱，亦無相關書證、物證或人證可互相勾稽以證
      其虛實，顯難僅憑聲明書及施工報告有上開相疑之處，逕
      而推論被告之證詞應為虛偽之陳述。另前案判決雖為丁○
      ○無罪之認定，惟其判決理由，係就證人潘成榮、被告、
      曾瑞福及乙○○之證述情節，認有互相疑盾、可議之處，
      而基於「罪證有疑，利於被告」之證據法則，及尚無其他
      證據足資證明被告有何背信之犯行，而為丁○○無罪之諭
      知，並非認定本案被告上開之證述有所不實，更難遽認被
      告應有偽證之故意。
六、綜上所述，檢察官所舉前開證據，尚不足使本院達於通常一
    般之人均不致有所懷疑，而得確信被告有起訴書所載偽證之
    犯行，致使無從形成有罪之確信，則依罪證有疑利於被告之
    證據法則，自不能以推測或擬制之方法，遽為不利被告之認
    定。此外，本院復查卷內並無其他積極證據足認被告有檢察
    官所指之上述犯行，揆諸前開法條及判例意旨，自應為被告
    無罪之諭知。
據上論斷，應依刑事訴訟法第301 條第1 項，判決如主文。
本案經檢察官黃子宜到庭執行職務。
中    華    民    國    99    年    6     月    15    日
                  刑事第十二庭  審判長法  官  黃建榮
                                      法  官  楊珮瑛
                                      法  官  林勳煜
以上正本證明與原本無異。
如不服本判決應於收受判決後10日內向本院提出上訴書狀，並應
敘述具體理由。其未敘述上訴理由者，應於上訴期間屆滿後20日
內向本院補提理由書(均須按他造當事人之人數附繕本)「切勿逕
送上級法院」。
中    華    民    國    99    年    6     月    15    日
                                      書記官  莊正彬

司法院資訊處製作；財團法人民間司法改革基金會備份。
